最高法院民事判決　　　　　　　　　　　　　　　　八十八年度台上字第一一九號
　　上　訴　人　甲○○
　　被 上 訴人　臺灣省政府農林廳林務局台東林區管理處
　　　　　　　　　　　　　　　.
　　法定代理人　莊樹林
　　訴訟代理人　邱聰安律師
右當事人間請求確認土地所有權人請求權不存在事件，上訴人對於中華民國八十七年
三月十七日台灣高等法院花蓮分院第二審判決（八十六年度上字第一一八號），提起
上訴，本院判決如左：
    主  文
上訴駁回。
第三審訴訟費用由上訴人負擔。
    理  由
本件上訴人主張：被上訴人於伊所有權登記（即暫編地號為台東縣達仁鄉○○段七七
一之二號土地，面積為二點三一七四公頃）公告期間提出異議，請求不准登記，經調
解不成，因被上訴人於民國六十六年間即已知上訴人占有上開土地，無人主張是其所
有，故而伊確信是自己所有，而於他人所有並無由知情，足證伊係善意占有之事實，
符合最高法院三年度上字第一一四八號判決，且迄今被上訴人之土地所有權人請求權
已逾十五年期間不行使而消滅等情。求為確認被上訴人土地所有權請求權不存在之判
決。
被上訴人則以：系爭土地雖經台東縣太麻里地政事務所將之編為台東縣達仁鄉○○段
第七七一之二號、地目為旱，但依森林法第十條、第十一條、第三章關於森林經營及
利用等規定，地政機關並無此權限，仍不影響系爭土地為國有林地之性質。又系爭土
地，自六十八年起均為草生地，無人占用，迄至八十五年五月下旬，伊所屬大武工作
站巡山員巡視時發現上訴人僱用挖土機開墾，經制止不理，乃報請大武警察分局偵辦
，故上訴人主張，其自六十七年間善意且無過失占有迄今，並非事實等語。資為抗辯
。
原審依調查證據為辯論之結果，以：查大武事業區第四十八林班於日據時期即已存在
，當時林班區劃係以山峰稜線、小溪天然地形為準，而第四十八林班基本圖於五十年
第一次檢訂時即已實測繪製完成，且經內政部依區域計劃編定為臺灣東部區域計劃內
之森林區，並經公告完成實施在案，有日據時期昭和十九年度臺灣總督府農商局所製
大武事業區施業案說明書、第四十八林班基本圖各一件，及臺灣省政府建設廳八十二
年二月二日八二建四字第○○四三七○號函附臺灣省政府七十三年七月十三日七三府
建四字第五六七三三號函及公告稿並附內政部七十三年七月四日七三台內營字第二四
二三一二號函影本，暨臺灣東部區域計劃圖可稽，復有大武事業區經營計劃一書肆、
附錄在卷可證，自難否認其法律效力。況依森林登記規則第三條規定，林地已依土地
法及土地登記規則之規定辦理登記，從其登記，林地尚未依土地法及土地登記規則之
規定完成總登記者，其土地標示及權利範圍以林業主管機關之圖簿記載為準。就法律
之位階言，仍有法律效力。是前揭第四十八林班基本圖，依法自得據為認定林班界址
之依據。系爭土地經以上訴人所提供之台東縣太麻里地政事務所（八六）太地圖謄二
字第○二二五號複丈成果圖及被上訴人提供之相片基本圖，併送台東縣政府套圖，確
坐落於第四十八林班地範圍內，有該相片基本圖之藍色虛線部分及台東縣政府八十六
年五月六日（）府地測字第四九○九五號附卷可稽。上訴人舉太麻里地政事務所八
十五年六月十四日之複丈成果圖，據以抗辯其所占有之土地，為旱地，非林地，並未
劃分為林區，不在第四十八林班內云云，自非可取。次按國家機關代表國庫接收敵偽
不動產，係基於國家之權力關係而為接收，並非依法律行為而取得不動產，依民法第
七百五十八條之反面解釋，既無須登記已能發生取得所有權之效力，自得本於所有權
對抗一般人，最高法院四十年台上字第一九一一一號判例可資參照。查系爭土地係在
第四十八林班內，而該第四十八林班原係日產，臺灣光復後由政府接收，係國家基於
公權力行使而取得之財產，與因法律行為取得者，迥然不同，應屬國有財產，揆諸上
揭說明，無須登記即能發生取得所有權之效力，得本於所有對抗一般人，應視同於接
收時已經登記，自無民法第一二五條之適用。又管理機關僅是代表國家行使所有權而
已，上訴人以被上訴人是未經登記不動產之所有人，其請求權已因十五年期間不行使
而消滅，應有民法第一二五條之適用，將被上訴人視為尚未經登記第四十八林班之所
有人，亦有誤解。綜上所述，上訴人請求確認被上訴人就系爭土地所有權人之請求權
不存在，為無理由，因而維持第一審所為上訴人敗訴之判決，駁回其上訴，經核於法
並無違誤。上訴論旨，猶就原審取捨證據、認定事實及適用法律之職權行使，指摘原
判決不當，求予廢棄，非有理由。
據上論結，本件上訴為無理由，依民事訴訟法第四百八十一條、第四百四十九條第一
項、第七十八條，判決如主文。
中      華      民      國    八十八    年      一      月    二十二    日
                              最高法院民事第三庭
                                  審判長法官  朱  建  男
                                        法官  曾  煌  圳
                                        法官  許  澍  林
                                        法官  鄭  玉  山
                                        法官  顏  南  全
      右正本證明與原本無異
                                              書  記  官
中      華      民      國    八十八    年      二      月      四      日
                                                                      Ｋ
